臺灣桃園地方法院民事判決　　　　　　　99年度訴字第2016號
原　　　告　吳佩芬
被　　　告　黃王素惠
　　　　　　黃其鑽
兼　共　同
訴訟代理人　黃幸如
被　　　告　黃兆宏
上列當事人間請求返還土地等事件，本院於民國100 年6 月13日
言詞辯論終結，判決如下：
    主  文
被告應將坐落桃園縣桃園市○○段第二七六地號土地上，如附圖
編號A 所示壹層至陸層，每層面積各十四點七五平方公尺之建物
拆除，將土地返還原告。
被告應自民國九十九年二月五日起至返還上項所示土地之日止，
按月給付原告新臺幣壹仟零捌拾貳元。
原告其餘之訴駁回。
訴訟費用由被告負擔十分之一，餘由原告負擔。
本判決第一項於原告以新臺幣貳拾捌萬元為被告預供擔保，得假
執行。
本判決第二項於原告於到期後各為被告供擔保新臺幣佰陸拾元
，各得假執行。
原告其餘假執行之聲請駁回。
    事  實  及  理  由
甲、原告起訴主張，坐落桃園縣桃園市○○段第276 地號土地（
    下稱系爭土地）為原告所有，詎被告無正當權源，於民國99
    年2 月6 日前即以其等所有坐落系爭土地上如附圖所示編號
    A ，各層面積均為14.75 平方公尺之6 層建物（下稱系爭6
    層建物），占有該部分之系爭土地，原告自得依民法第767
    條之規定請求被告拆屋還地。又被告既無權占有並使用系爭
    土地如附圖所示之A 部分，受有利益存在，並使原告受有損
    害，則原告自得另依不當得利之法律關係，請求被告按月給
    付原告新臺幣（下同）2 萬元。另原告亦得依民法第184 條
    第1 項規定侵權行為之法律關係，請求被告賠償：(1)拆除系
    爭6 層建物後所致相連之系爭土地上原告房屋安全性問題之
    損害680 萬元；(2)原告須搬至其他地方暫時居住之損害及精
    神上之損害賠償共240 萬元。綜上所述，爰依法提起本件訴
    訟等語。並為訴之聲明：(1)被告應將系爭6 層建物拆除，將
    土地返還原告。(2)被告應自98年12月30日起至返還上開土地
    之日止，按月給付原告2 萬元。(3)被告應給付原告920 萬元
    及自起訴狀繕本送達翌日起至清償日止，按年息5%計算之利
    息。(3)原告願供擔保，請准宣告假執行。
乙、被告則以：系爭6 層建物中，各被告所有之部分如附表所示
    ，而被告居住系爭6 層建物10餘年來現況均係如此。99年6
    月8 日兩造有至退除役官兵輔導委員會調解，被告願向原告
    購買所占有之系爭土地部分，但原告將兩份合約書撕毀等語
    ，資為抗辯。並為答辯聲明：駁回原告之訴。
丙、得心證之理由：
一、按訴狀送達後，原告不得將原訴變更或追加他訴，但擴張或
    減縮應受判決事項之聲明者，不在此限，民事訴訟法第255
    條第1 項第3 款定有明文。經查，本件原告於起訴時其訴之
    聲明中依侵權行為規定請求被告給付之金額初為20萬元，嗣
    於訴狀繕本送達被告後，原告此部分之請求變更為被告應給
    付原告920 萬元，核原告此部分所為訴之變更，僅屬擴張應
    受判決事項之聲明，揆諸上揭法律規定，應予准許，此先敘
    明。
二、經查，原告所主張其為系爭土地之所有權人；被告則以所有
    之系爭6 層建物（各層建物之所有人如附表所示）占有所坐
    落系爭土地之事實，為被告所不爭執，並有土地所有權狀影
    本1 紙、被告建物登記謄本5 紙、建物測量成果圖影本4 紙
    、系爭土地登記謄本1 份、地籍圖謄本、地價稅繳款書影本
    附卷可稽（見本院99年度桃補字第398 號卷第8 頁、第11頁
    至第18頁、本院卷第28頁、第29頁），復經本院依職權履勘
    現場及囑託桃園縣桃園地政事務所測量人員就系爭6 層建物
    之位置、面積測量屬實，有勘驗筆錄、桃園縣桃園地政事務
    所100 年3 月4 日桃地測字第1001001132號函所附複丈日期
    為100 年2 月23日之複丈成果圖即附圖各1 份、100 年5 月
    30日桃地測字第1000003950號函在卷可按（見本院卷第45
    頁至第49頁、第78頁），足堪信為真實。
三、又原告主張被告前開占有系爭土地之行為，並無正當權源乙
    節，則為被告以前揭情詞置辯。而查，即使被告於初始居住
    在系爭6 層建物時現況即為如此，歷時有年，然被告既已為
    系爭6 層建物之所有人，自已屬現在無權占有該部分系爭土
    地之人無誤。且按無權占有，並不以故意或過失為要件，茍
    無正當權源而占用他人之不動產，即負有返還之義務（最高
    法院73年度台上字第2950號裁判意旨可供參考）。是不問被
    告本件無權占有是否無故意或過失，自仍負有返還義務甚明
    。次查，被告原欲向原告購買所占有之系爭土地乙節，固為
    原告所不爭執，然原告就此另陳述以兩造約定未成，合約書
    亦因此而撕毀等語（見本院卷第23頁，本院100 年1 月18日
    言詞辯論筆錄），被告又不能證明原告已經同意其等購買所
    占有之系爭土地，是被告此部分之抗辯，即無足採。此外，
    被告復未能舉出其餘證據證明其係有權占有系爭土地，則原
    告此部分之主張，自亦堪信為真實。
四、按所有人對於無權占有或侵奪其所有物者，得請求返還之。
    對於妨害其所有權者，得請求除去之。有妨害其所有權之虞
    者，得請求防止之，民法第767 條定有明文。本件原告既為
    系爭土地之所有權人，而被告無正當權源，以系爭6 層建物
    占有系爭土地等事實，既均經認定如前，揆諸上揭法律規定
    ，原告請求被告將系爭6 層建物拆除，並將土地返還原告，
    洵屬有據。
五、再按無法律上之原因而受利益，致他人受損害者，應返還其
    利益，民法第179 條前段定有明文。且按依不當得利之法則
    請求返還不當得利，以無法律上之原因而受利益，致他人受
    有損害為其要件，故其得請求返還之範圍，應以對方所受之
    利益為度，非以請求人所受損害若干為準，無權占有他人土
    地，可能獲得相當於租金之利益為社會通常之觀念，最高法
    院亦著有61年台上字第1695號判例可稽。本件被告既有上述
    無權占有原告所有系爭土地之事實，又無法律上原因，則依
    上揭法律規定及最高法院判例意旨，原告自得請求被告返還
    其所受相當於租金之利益甚明。
六、另按城市地方房屋之租金，以不超過土地及其建築物申報總
    價年息10% 為限；第97條、第99條及第101 條之規定，於租
    用基地建築房屋均準用之，土地法第97條第1 項、第105 條
    定有明文。上開規定為強制規定，則原告所得請求被告返還
    相當於租金之不當得利部分，自應受上開法律規定之拘束。
    且按不動產物權，依法律行為而取得、設定、喪失及變更者
    ，非經登記，不生效力，民法第758 條第1 項定有明文。可
    知不動產依法律行為而取得所有權者，係以登記為其生效要
    件。而原告係於99年2 月5 日始登記取得系爭土地之所有權
    ，有系爭土地登記謄本之記載可參（見本院卷第28頁），是
    在該日之前，原告既非系爭土地之所有權人，則被告即使有
    無權占有系爭土地之行為，原告亦無權利可資據以向被告請
    求返還不當得利，故本件原告請求被告按月返還相當於租金
    之不當得利部分，即應自99年2 月5 日起算，始為可採。又
    本院審酌系爭土地坐落桃園縣桃園市○○街巷內，桃一街臨
    近同市○○路，春日路上商業活動尚稱繁榮，被告所有之系
    爭6 層建物所在之整棟建物為12層建物（系爭6 層建物則為
    此整棟建物第1 層至第6 層後方增建之部分），此12層建物
    中第1 層至第6 層建物之所有權人各如附表所示，而系爭6
    層建物即係被告所有如附表所示各層建物之增建部分（同棟
    第7 層以上建物則無增建部分），系爭6 層建物所附合之主
    建物為鋼筋混凝土造，正門臨桃園市○○路，後方與系爭土
    地相連。原告在系爭土地上之建物則為磚造及鐵皮造之2 層
    建物，現由原告居住使用等情，業經本院依職權履勘現場查
    驗無誤，有勘驗筆錄附卷可憑（見本院卷第45頁至第47頁）
    及被告使用系爭土地之面積大小與現況、現今社會經濟狀況
    等一切情事，認原告請求被告按月返還相當於租金之金額尚
    嫌過高，應以系爭土地申報總價額年息5%為計算標準，始較
    適當。而系爭土地99年1 月之申報地價為每平方公尺17,600
    元，有系爭土地之地價謄本在卷可考（見本院卷第38頁），
    被告無權占有之面積則為如附圖所示編號A 之面積14.75 平
    方公尺。依上開標準所為計算結果，本件原告請求自99年2
    月5 日起至被告返還所占有如附圖所示A 部分之系爭土地之
    日止，應按月給付原告相當於租金之不當得利金額，即應以
    1,082 元為適當（計算式：17,600元/ 每平方公尺×14.75
    平方公尺×5%÷12個月＝1,082 元/ 月，小數點以下四捨五
    入）。
七、再查，本件被告須拆除者為系爭6 層建物，非拆除原告所有
    且供住居使用之系爭土地上第162 建號之建物，有原告此建
    物之登記謄本在卷可稽（見本院卷第30頁），是自不影響原
    告繼續於上開建物居住使用之權利，則原告主張因被告拆屋
    還地，故原告須另覓他處居住而受有損害乙節，即與事實不
    符，委無足採。又查，被告將系爭6 層建物拆除時，是否會
    造成後方之原告上開建物相連處有安全上之顧慮或將造成原
    告上開建物何等損害等事實，均尚未發生，且未必發生，是
    原告逕自推測被告拆除系爭6 層建物時，將致原告所有之上
    開建物有安全上損害680 萬元之部分，核屬原告之推測，自
    亦無足採。另查，縱認本件被告無權占有原告所有之系爭土
    地之行為，與侵權行為之要件相符，然按不法侵害他人之身
    體、健康、名譽、自由、信用、隱私、貞操，或不法侵害其
    他人格法益而情節重大者，被害人雖非財產上之損害，亦得
    請求賠償相當之金額。其名譽被侵害者，並得請求回復名譽
    之適當處分，第195 條第1 項定有明文。本件被告所侵害者
    既係單純之原告財產權，且依被告此無權占有之行為內容、
    所占有之土地面積大小觀之，其情節又難稱重大，更不屬於
    侵害原告之身體、健康、名譽、自由、信用、隱私、貞操，
    或其他人格法益，是原告請求被告賠償慰撫金之部分，核於
    上開法律規定之要件有所不符，同無足採。
八、按因故意或過失，不法侵害他人之權利者，負損害賠償責任
    。故意以背於善良風俗之方法，加損害於他人者亦同，民法
    第184 條第1 項定有明文。且按關於侵權行為賠償損害之請
    求權，以受有實際損害為成立要件，若絕無損害亦即無賠償
    之可言；以侵權行為為原因，請求回復原狀或賠償損害者，
    應就其權利被侵害之事實負立證之責；損害賠償之債，以有
    損害之發生及有責任原因之事實，並二者之間，有相當因果
    關係為成立要件。故原告所主張損害賠償之債，如不合於此
    項成立要件者，即難謂有損害賠償請求權存在，最高法院19
    年上字第363 號、19年上字第38號、48年台上字第481 號判
    例意旨可資參照。本件原告並未因被告拆屋還地而受有另覓
    他處居住之損害；原告所主張被告拆除系爭6 層建物時，將
    致原告所有之建物有安全上之損害亦不可採；且被告未以侵
    權行為侵害原告之人格權，故難認原告得請求被告給付慰撫
    金等事實，既均經認定如前，揆諸上揭法律規定及最高法院
    判例意旨，原告本件基於侵權行為之請求，於法均有未合，
    不應准許。
九、從而，原告基於民法物上請求權及不當得利規定之法律關係
    ，請求被告將坐落系爭土地上如附圖所示編號A 部分之系爭
    6 層建物拆除，將土地返還原告，並應自99年2 月5 日起至
    返還上開土地之日止，按月給付原告1,082 元，為有理由，
    應予准許。至原告逾上開範圍之請求，則均為無理由，應予
    駁回。
十、本件事證已臻明確，兩造其餘攻擊或防禦方法及未經援用之
    證據，經本院斟酌後，認為均不足以影響本判決之結果，自
    無再逐一詳予論駁之必要，併此敘明。
十一、本件原告陳明願供擔保以代釋明，聲請宣告假執行，就其
      勝訴部分，經核無不合，爰酌定相當擔保金額准許之；至
      其敗訴部分，其假執行之聲請，已失所附麗，應予駁回。
據上論結，本件原告之訴為一部有理由，一部無理由，依民事訴
訟法第79條、第390 條第2 項，判決如主文。
中    華    民    國   100    年    7     月    11    日
              民事第二庭    法  官  張震武
以上正本係照原本作成
如對本判決上訴，須於判決送達後20日內向本院提出上訴狀
中    華    民    國   100    年    7     月    11    日
                            書記官  顏伯儒
附表：
1.系爭6層建物第1層所有權人：被告黃王素惠
  桃園市○○段第1331建號；門牌號碼同市○○路○ 段97號1 樓
2.系爭6層建物第2層所有權人：被告黃其鑽
  同上段第1332建號，門牌號碼同上號2樓
3.系爭6層建物第3層所有權人：被告黃幸如
  同上段第1333建號，門牌號碼同上號3樓
4.系爭6層建物第4層所有權人：被告黃兆宏
  同上段第1334建號，門牌號碼同上號4樓
5.系爭6層建物第5層所有權人：被告黃兆宏
  同上段第1335建號，門牌號碼同上號5樓
6.系爭6層建物第6層所有權人：被告黃其鑽
  同上段第1336建號，門牌號碼同上號6樓